【裁判字號】    96,重訴,35
【裁判日期】    970228
【裁判案由】    侵權行為損害賠償
【裁判全文】
臺灣花蓮地方法院民事判決              96年度重訴字第35號
原      告  乙○○
法定代理人  丙○○○
訴訟代理人  張秉正律師
被      告  甲○○○○○○
訴訟代理人  簡燦賢律師
複 代理 人  吳秋樵律師
上列當事人間因被告過失傷害案件，原告提起請求侵權行為損害
賠償刑事附帶民事訴訟事件，由本院刑事庭裁定移送本庭辦理（
96年度交附民字第20號），本院於民國97年1月31日言詞辯論終
結，判決如下：
    主      文
被告應給付原告新臺幣壹佰伍拾伍萬肆仟柒佰伍拾元，及自民國
96年6月7日起至清償日止，按年息百分之五計算之利息。
原告其餘之訴駁回。
訴訟費用由被告負擔五分之一，餘由原告負擔。
    事實及理由
壹、程序方面：
一、本件原告業經本院以96年度禁字第9號案件宣告為禁治產人
    ，此有裁定乙件在卷可參，依民法第1111條之規定，原告之
    配偶丙○○○擔任原告之法定代理人，並無不合，合先敘明
    。
二、按訴狀送達後，原告不得將原訴變更或追加他訴，但有擴張
    或減縮應受判決事項之聲明者，不在此限，民事訴訟法第25
    5條第1項第3款定有明文。本件原告提起刑事附帶民事訴訟
    時，原聲明請求被告賠償之金額為新臺幣（下同）9,849,78
    2元，嗣於民國96年11月8日具狀減縮其請求金額為8,493,11
    4元，經核合於前揭法條規定，應予准許，亦先敘明。
貳、當事人之主張：
一、原告主張：
（一）被告於95年6月6日上午，駕駛車牌號碼為K9-2111號自小
      客車，沿花蓮縣花蓮市○○路由南往北方向行駛，嗣於同
      日11時45分許，途經該路段與三民街口之無號誌交岔路口
      而左轉時，原應注意轉彎車應讓直行車先行，惟其未禮讓
      直行車先行而貿然左轉，不慎擦撞原告所騎乘之車牌號碼
      為HDB-892號機車（沿公園路由北往南方向直行），致原
      告人車倒地，原告因此受有頭部外傷併嚴重腦挫傷、顱內
      出血、疑顱底骨骨折、呼吸衰竭，未能恢復正常意識及無
      法溝通之重傷害，被告因此經鈞院以96年度交易字第14號
      案件判處有罪。被告違反道路交通安全規則第102條第1項
      第7款之規定，應依民法第184條、第191條之2、第193 條
      、第195條等侵權行為之法律規定，負損害賠償責任。茲
      詳列原告所受損害明細如下：
    １、原告已支出醫療費用192,572元：此金額僅計算健保自
        付額部分，並已扣除開立診斷證明書費用。
    ２、原告已支出之救護車運送費用2,400元。
    ３、看護費用4,342,520元：原告自發生本件車禍事故開始
        ，雇請看護支出之看護費用已達54,500元。又原告為13
        年3月23日生，車禍發生時為82歲，未發生本件車禍前
        ，本身體強健，發生本件意外事故後，卻需插管渡過餘
        生，依內政部公布之94年臺閩地區簡易生命表之男性平
        均餘命，原告尚有餘命7.42年，以7年計算，依霍夫曼
        式扣除中間利息，為2,000元x365天x5.874=4,288,020
        元，合計已支出部分，共計4,342,520元。
    ４、紙尿布、醫療器材等1,655,622元：原告每月應支出之
        醫療器材費用，依照顧植物人之專業機構財團法人創世
        基金會（以下簡稱創世基金會）提供之資料（見本院卷
        第45頁），插管之植物人每月醫療器材費用為23,488元
        ，依內政部公布之94年臺閩地區簡易生命表之男性平均
        餘命，原告尚有餘命7.42年，以7年計算，依霍夫曼式
        扣除中間利息，為23,488元x12月x5.874=1,655,622元
        。
    ５、原告精神慰撫金400萬元：原告本身體強壯，可含貽弄
        孫，頤養天年，今因被告之過失，須終身臥於病床，靠
        鼻胃管餵食，精神上之痛苦實更甚於青壯年人，爰請求
        400萬元之精神慰撫金，聊以慰藉。
    ６、上開請求金額合計為10,193,114元，扣除原告已受領汽
        車強制責任險170萬元，原告得請求之金額為8,493,114
        元。
（二）並聲明：被告應給付原告8,493,114元，及自起訴狀繕本
      送達翌日（即96年6月7日）起至清償日止，按年息百分之
      5計算之利息。
二、被告則以：
（一）針對原告請求之損害賠償金額：對原告已支出醫療費用19
      2,572元、救護車運送費用2,400元、看護費用54,500 元
      不爭執。但對於原告的平均餘命、將來的看護費用、紙尿
      布及醫療器材費用、精神慰撫金數額有所爭執。蓋原告雖
      提出內政部公布之94年臺閩地區簡易生命表，但原告已呈
      植物人狀態，與常人之身體健康狀況已相差甚遠，可否援
      引上開資料主張平均餘命，已有可疑，故請鈞院函詢內政
      部「植物人之平均餘命與身體健康之人有無不同？83歲的
      植物人平均餘命為何？」。另原告主張將來每日看護費用
      為2,000元，亦屬過高，故其主張之看護費，尚不得允許
      ，且原告於95年8月14日接受開顱手術後出院迄今，已有
      年餘，除原告提出之證物48-52號之單據外，無法提出其
      他日數之看護費單據，是否確有增加生活上需要之支出（
      即聘僱專業之看護人員）之情，尚值商榷，有待原告舉證
      證明，再者，原告係植物人，須常期臥床，與一般人在醫
      院住院或其他病症無法自理生活有所不同，是否必須長期
      看護，或偶而需要醫護人員檢查？亦有釐清之必要。原告
      提出之創世基金會紙尿布、醫療器材等費用計算表，其中
      關於非醫療用品類，如編號4（衛生紙）、8（伙食費 (食
      材與水果)）、19（床單）、20（抹布），這些都是非必
      要費用，因為一般人正常生活都必需要使用，且創世基金
      會是安養機構，其中有安養費的利益存在，其估計費用過
      高，尤其是人事費用部分顯然過高，故就該計算表提出概
      括爭執。原告請求400萬元之精神慰撫金，惟原告為13年3
      月23日出生，現年已83歲，其在車禍發生前已有多次跌倒
      紀錄，並於財團法人門諾會基金會附屬醫院就醫，案發時
      即是到醫院就診返家途中，其身體既已多年病痛，本次雖
      發生車禍加速其病情，但請求顯屬過高，應酌減為50萬元
      為宜。
（二）被告主張過失相抵：依據臺灣省花東區車輛行車事故鑑定
      委員會96年1月26日花東鑑字第0966100165號函文之鑑定
      意見，認被告駕駛自小客車行經無號誌之交岔路口左轉時
      ，未注意對向來車，轉彎車未讓直行車先行，為肇事主因
      ，原告無照駕駛重型機車行經無號誌之交岔路口，未減速
      慢行，作隨時停車之準備，為肇事次因，故原告對損害之
      發生亦與有過失，被告自得依民法第217條規定主張過失
      相抵，並以原告自負百分之50的過失為當。且原告已高齡
      83歲，卻獨自騎乘機車在車水馬龍之花蓮市○○路行走，
      本身復因有諸多宿疾，並領有肢體殘障手冊，且無機車駕
      照，根本不宜獨自騎乘機車，難謂己身沒有過失。
（三）原告於案發後已領取強制責任保險170萬元，此部分應予
      扣除。
（四）並聲明：原告之訴駁回。
三、被告於95年6月6日上午，駕駛車牌號碼為K9-2111號自小客
    車，沿花蓮縣花蓮市○○路由南往北方向行駛，嗣於同日11
    時45分許，途經該路段與三民街口之無號誌交岔路口而左轉
    時，未禮讓直行車先行而貿然左轉，不慎擦撞原告所騎乘、
    沿公園路由北往南方向直行之車牌號碼為HDB-892號機車，
    致原告人車倒地，原告因此受有頭部外傷併嚴重腦挫傷、顱
    內血腫、疑顱底骨骨折、呼吸衰竭，現因嚴重腦損傷，致四
    肢運動障礙、大小便失禁、需長期臥床及以鼻胃管餵食，而
    受有重傷害，且經本院以96年度交易字第14號刑事案件，判
    處被告有期徒刑3月，得易科罰金確定之事實，業經本院調
    閱上開刑事卷宗查核屬實，且為兩造所不爭執，被告對原告
    已支出醫療費用192,572元、救護車運送費用2,400元、看護
    費用54,500元亦不爭執，此等事實自均堪先予認定。本件兩
    造爭執點應如下：
（一）本件車禍事故，原告是否與有過失？若有，則兩造過失比
      例為何？
（二）原告主張其平均餘命尚有7.42年，並以7年計算將來的看
      護費用、紙尿布及醫療器材費用，是否有理由？
（三）原告主張精神慰撫金數額，是否有理由？
四、針對上開爭點（一）部分：按行車行經無號誌之交岔路口，
    應減速慢行，作隨時停車之準備；汽車行駛時，駕駛人應注
    意車前狀況及兩車併行之間隔，並隨時採取必要之安全措施
    ；汽車行駛至交岔路口，轉彎車應讓直行車先行， 道路交
    通安全規則第93條第1項第2款、第94條第3項、第102條第1
    項第7款分別定有明文。經查案發當時，被告本駕駛自小客
    車沿花蓮縣花蓮市○○路由南往北方向行駛，嗣行經該路段
    與三民街口之無號誌交岔路口處左轉時，撞及沿公園路由北
    往南方向直行、駕駛機車之被告，致被告受有上開傷害，揆
    諸前揭規定，被告固有轉彎車未讓直行車先行、未注意車前
    狀況之過失，然原告亦有行經無號誌之交岔路口，未減速慢
    行，作隨時停車準備，及未注意車前狀況之過失，此外，原
    告未領有駕駛執照，卻駕駛機車行駛於道路上，此有查詢單
    乙紙附於所調本院96年度交易字第14號刑事案件內可稽，原
    告就本件車禍事故之發生確有過失無誤，此與臺灣省花東區
    車輛行車事故鑑定委員會96年1月26日花東鑑字第096610016
    5號函文所附鑑定意見書意見相符（見96年度交易字第14號
    刑事案件偵卷第15頁至第17頁）。本院衡諸兩造違規情節，
    認原告對本件車禍事故應負20％之過失責任、被告應負80％
    之過失責任。
五、針對上開爭點（二）、（三）部分：按因故意或過失，不法
    侵害他人之權利者，負損害賠償責任；不法侵害他人之身體
    或健康者，對於被害人因此喪失或減少勞動能力，或增加生
    活上之需要時，應負損害賠償責任；不法侵害他人之身體、
    健康、名譽、自由、信用、隱私、貞操，或不法侵害其他人
    格法益而情節重大者，被害人雖非財產上之損害，亦得請求
    賠償相當之金額，民法第184條第1項前段、第193條第1項、
    第195條第1項前段分別定有明文。本件被告對上開車禍之發
    生既有過失，而原告因此受有損害，顯然被告之過失與原告
    所受之損害間有相當因果關係，是原告依侵權行為法律關係
    ，請求被告賠償因其侵權行為所造成之損害，自屬有據。茲
    就兩造前述爭點（二）、（三）部分，審酌如下：
（一）原告乃13年3月23日生，此有原告之身分資料附於所調刑
      事卷宗內，其於車禍發生時為82歲，依原告提出之內政部
      94年臺灣地區男性組簡易生命表所示，原告之平均餘命確
      為7.42年無誤（見本院卷第72頁）。被告雖抗辯原告已成
      植物人，其平均餘命應與一般人有異，然經本院依被告請
      求，函詢內政部有無植物人平均餘命之資料，該部函覆本
      院未編算植物人之平均餘命，故無法提供所需資料等語，
      此有該部96年10月19日台內統字第0960163670號函文乙紙
      在卷可參（見本院卷第52頁），故被告上開抗辯不能證明
      ，自不能採信。
（二）就將來的看護費用部分：原告因本件車禍，已成植物人，
      日常生活無法自理，自有長期看護之必要，又被害人因受
      傷需人看護，而由親屬看護時，雖無現實看護費之支出，
      亦應認被害人受有相當看護費之損害而得向加害人請求賠
      償，蓋親屬照顧被害人之起居，固係出於親情，但親屬看
      護所付之勞力，並非不能評價為金錢，只因兩者身分關係
      密切而免除支付義務，此種親屬基於身分關係之恩惠，自
      不能加惠於加害人，故應衡量僱用職業護士看護情形，認
      被害人受有相當看護費之損害，得向加害人請求賠償。原
      告主張依內政部94年臺灣地區男性組簡易生命表所示，原
      告尚有餘命7.42年，以7年計算，依霍夫曼式扣除中間利
      息，為2,000元x365天x5.874=4,288,020元。被告抗辯每
      日看護費用2,000元過高。本院審酌原告現在自宅安養，
      其請親人看護之費用（衡量價值）應與專門照顧病患之特
      別看護有別，故其看護費之請求，即不得一律比照僱請特
      別看護每日2千元報酬計算，而現如聘僱外籍勞工看護，
      所需看護費用每月約2萬元，本院因認原告請求之將來看
      護費用以每月28,000元計算為公允，依霍夫曼計算法扣除
      中間利息，並以原告主張尚有7年平均餘命之計算方式計
      算，原告1次可請求之將來看護費用為1,973,779元（計算
      式為28,000元x12月x5.00000000(此為扣除第一期中間利
      息之應受扶養7年的霍夫曼係數)=1,973,779 元 (小數點
      以下四捨五入)），原告逾此部分請求，尚非有據。
（三）將來的紙尿布及醫療器材費用：原告主張每月應支出之紙
      尿布及醫療器材費用，依創世基金會提供之資料（見本院
      卷第45頁），植物人每月的紙尿布及醫療器材費用為23,4
      88元，依內政部94年臺灣地區男性組簡易生命表所示，原
      告尚有餘命7.42年，以7年計算，依霍夫曼式扣除中間利
      息，為23,488元x12月x5.874=1,655,622元。被告抗辯創
      世基金會之費用計算表，其中關於非醫療用品類，如編號
      4（衛生紙）、8（伙食費 (食材與水果)）、19（床單）
      、20（抹布），這些都是非必要費用，因為一般人正常生
      活都必需要使用，並予以概括爭執。本院審酌：
    １、原告自承裝有尿管，則其看護墊及成人尿褲之使用量自
        與未裝尿管之植物人減少許多，故創世基金會之計算表
        有關一天用四片看護墊、每月費用共1,068元部分，應
        減少為一天用一片看護墊為宜，故該部份每月費用應從
        1,068元減少為267元（即減少801元）。創世基金會之
        計算表有關一天用10片成人尿褲、每月費用為6,000元
        部分，應減少為一天用兩片成人尿褲為宜，故該部份每
        月費用應從6,000元減少為1,200元（即減少4,800元）
        。
    ２、創世基金會之計算表有關衛生紙一個月160元、伙食費
        每月1,800元、床單360元（兩條替換可用很久）、抹布
        一個月40元、空氣濾網一季700元部分，本院認此乃一
        般人正常生活都必需使用，不因被告肇致原告成為植物
        人始產生，故認此部分請求均不應准許。
    ３、綜上所述，創世基金會之計算表扣除上開費用後，原告
        將來每月的紙尿布及醫療器材費用應為14,827元（計算
        式為23,000－000－0,000－000－0,000－000－00－000
        =14,827），依霍夫曼計算法扣除中間利息，並以原告
        主張尚有7年平均餘命之計算方式計算，原告1次可請求
        之將來紙尿布及醫療器材費用為1,045,186元（計算式
        為14,827元x12月x5.00000000(此為扣除第一期中間利
        息之應受扶養7年的霍夫曼係數)= 1,045,186元 (小數
        點以下四捨五入)），原告逾此部分請求，不應准許。
（四）精神慰撫金數額部分：原告因本件車禍受有上開傷害，且
      成為植物人，其精神上受有相當痛苦，故原告得請求被告
      賠償非財產上損害，自無疑義。原告主張其本身體強壯，
      可含貽弄孫，頤養天年，今因被告之過失，須終身臥於病
      床，靠鼻胃管餵食，精神上之痛苦實更甚於青壯年人，而
      請求400萬元之精神慰撫金。本院審酌原告所受傷害情形
      ，其受傷時為82歲，其於94年間無所得，然有房屋一間，
      其於95年間有所得3萬餘元，及有房屋一間，此有本院依
      職權調取之原告稅務電子資料乙份在卷可參（見本院卷第
      61 頁至第63頁），被告則現年39歲，94年間無財產所得
      ，然有自小客車一台，此有本院依職權調取之被告稅務電
      子資料乙份在卷可參（見本院卷第64頁），以及其他關於
      兩造身分、地位、經濟能力等一切情狀，認原告請求被告
      非財產上之損害賠償4,000,000元尚屬過高，應酌減為800
      ,000元為適當，逾此部分之請求為無理由，應予駁回。
六、綜上所述，被告因本件車禍事故應賠償原告之金額合計為4,
    068,437元（計算式為192,572元+2,400元+54,500元+1,973,
    779元+1,045,186元+800,000元＝4,068,437元）。又按損害
    之發生或擴大，被害人與有過失者，法院得減輕賠償金額，
    或免除之，民法第217條第1項定有明文，此項規定之目的，
    在謀求加害人與被害人間之公平，故在裁判上法院得依職權
    減輕或免除之。而本院認為原告對本件車禍事故應負20％之
    過失責任、被告應負80％之過失責任，理由已詳如前述，故
    據此計算，被告應賠償原告3,254,750元（4,068,437元×80
    ％＝3,254,749.6元，元以下四捨五入）。
七、按保險人依本法規定所為之保險給付，視為被保險人損害賠
    償金額之一部分，被保險人受賠償請求時，得扣除之，強制
    汽車責任保險法第32條定有明文。本件原告已領取強制汽車
    責任保險理賠金170萬元，為兩造所不爭執，依據前述說明
    ，應自原告所得請求之賠償金額中扣除，則經扣除後原告得
    請求被告賠償之金額為1,554,750元（計算式為3,254,750元
    －1,700,000＝1,554,750元）。
八、從而，原告依侵權行為之法律規定，請求被告給付1,554,75
    0元，及自起訴狀繕本送達翌日（即96年6月7日）起至清償
    日止，按年息5％計算之利息，為有理由，應予准許，逾此
    部分之請求為無理由，應予駁回。
九、本件事證已臻明確，兩造其餘攻擊或防禦方法，及未經援用
    之證據，經本院斟酌後，認為均不足以影響本判決之結果，
    自無一一詳予論駁之必要，併此敘明。
十、據上論結，本件原告之訴，為一部有理由，一部無理由，依
    民事訴訟法第79條，判決如主文。
中    華    民    國    97    年    2     月    28    日
                        臺灣花蓮地方法院民事庭
                            書  記  官  蔡芬芳
                            法      官  鄭光婷
上列為正本係照原本作成。
如不服本判決，應於送達後20日內，向本院提出上訴狀並表明上
訴理由，如於本判決宣示後送達前提起上訴者，應於判決送達後
20日內補提上訴理由書(須附繕本)。
中    華    民    國    97    年    2     月    28    日
                            法院書記官  蔡芬芳


司法院資訊處製作；財團法人民間司法改革基金會備份。
